【裁判字號】    98,交抗,2630
【裁判日期】    981029
【裁判案由】    違反道路交通管理處罰條例
【裁判全文】
臺灣高等法院交通事件裁定            98年度交抗字第2630號
  抗  告  人  交通部公路總局新竹區監理所中壢監理站
  受  處分人  甲○○
上列抗告人因違反道路交通管理處罰條例案件，不服臺灣桃園地
方法院，中華民國98年9月28日所為裁定（98年度交聲字第2048
號），提起抗告，本院裁定如下：
    主  文
抗告駁回。
    理  由
一、原處分機關即交通部公路總局新竹區監理所中壢監理站原裁
    決處分意旨略以：受處分人甲○○於民國（下同）98年 8月
    18日19時26分許，駕駛RJ－4980號自用一般小客車行經桃園
    縣平鎮市○○路14號巷口，為桃園縣警察局平鎮分局員警查
    獲「酒後駕駛，經檢測酒精濃度為每公升0.29毫克」，違反
    道路交通管理處罰條例第三十五條第一項第一款規定，經員
    警當場掣單舉發（桃警局交字第 DB0000000號），並經原處
    分機關依道路交通管理處罰條例第35條第1項第1款之規定，
    及道路交通管理事件統一裁罰基準表，裁處罰鍰新台幣（下
    同）19,500元，暨吊扣駕駛執照十二個月，並施以道安講習
    云云。
二、受處分人不服聲明異議意旨略以：異議人以駕駛大貨車為業
    ，倘吊扣異議人之職業大貨車駕駛執照，將會影響異議人之
    家庭生計，請求撤銷吊扣職業大貨車駕駛執照云云。
三、原法院裁定意旨略以：受處分人甲○○確有於上開時、地，
    酒後駕駛RJ-4980號自用小客車（酒精濃度達每公升0.29）
    之違規行為，此有酒精濃度測試表在卷可稽，並為受處分人
    所不否認，而堪認定。原處分機關依道路交通管理處罰條例
    第35條第1項第1款之規定，裁處受處分人罰鍰19,500元，並
    施以道路交通安全講習，固無違誤。惟就裁處吊扣受處分人
    職業大貨車駕駛執照12個月之裁罰部分，因受處分人係領有
    職業大貨車駕駛執照，而其原所持有之較低級之駕駛執照（
    如普通小客車、普通大貨車及職業大貨車等），已因換發高
    一級駕駛執照後而造成現實上無法持有此一級駕駛執照，則
    受處分人已無自用小客車駕駛執照可供吊扣，若吊扣其職業
    大貨車駕照，所造成之損害（受處分人喪失繼續駕駛職業大
    貨車之權利）已與欲達成目的（限制受處分人駕駛普通小型
    車，以預防酒後駕駛普通小型車所造成之危險）之利益顯失
    均衡，且同時將剝奪受處分人駕駛職業大貨車之權利，對受
    處分人之工作權造成極大之損害。且依道路交通管理處罰條
    例第68條規定修正之意旨，亦不得吊扣其現尚有效之其他駕
    駛執照，至監理機關因駕駛執照管理之「一人一照」政策，
    於考領較高一級之駕駛執照時，即廢止原級駕駛執照，致駕
    駛人駕駛較低等級之交通工具違規時，無從吊扣該較低等級
    駕駛執照，惟此乃監理機關自行變更駕駛執照管理政策，尚
    不得於欠缺法律依據之情形下，任意擴張法文解釋，亦不得
    選擇侵害人民權利較大之手段以達成原來之行政目的，原處
    分機關未審酌道路交通管理處罰條例第68條於94年12月14日
    修正之意旨，仍處分吊扣受處分人職業大貨車駕駛執照12個
    月之裁罰，尚有未洽。從而，將原處分關於吊扣甲○○職業
    大貨車駕駛（原審法院誤繕為職業聯結車，併予敘明）執照
    十二個月之部分撤銷，改判此部分不罰云云。
四、原處分機關不服原法院裁定提起抗告意旨略以：汽車駕駛人
    ，駕駛汽車經測試檢定有酒精濃度超過規定標準者，處新台
    幣一萬五千元以上六萬元以下罰鍰，道路交通管理處罰條例
    第35條第1項第1款定有明文，又汽車駕駛人領有聯結車駕駛
    執照者，得為駕駛大客車、大貨車、小型車之合法駕駛憑證
    ，原裁定對有合法駕駛執照之駕駛人酒後駕車之違規行為不
    予吊扣駕照，使其得繼續駕駛自用小客車，顯對酒後駕車須
    吊扣駕駛執照限制駕駛權利之其他駕駛人不公平，亦違反道
    路交通管理處罰條例第35條之規定。茲駕駛人使用較高等級
    駕駛執照駕駛次等級之車輛違規時，若未能吊扣其所駕駛之
    次等級車輛之執照，無法禁止駕駛人為對他人生命、身體、
    財產法益侵害之防止之立法目的，且有鼓勵社會大眾多考一
    等級之駕駛執照，即可多次違規之嫌。是以，受處分人既持
    職業大貨車駕駛執照駕駛小型車，該駕駛執照即等同小型車
    駕駛執照，對其所持用之職業大貨車駕駛執照予以吊扣，並
    未違反比例原則，反之，對於無照駕駛之人，酒後駕車之違
    規行為須依道路交通管理處罰條例第67條第 6項規定，受有
    一年內不得考領駕照之限制，然對本案受處分人竟不須吊扣
    駕照，亦不須受不得考領駕照之限制，得繼續駕駛違規當時
    車種，更係違反公平原則。為此依法提起抗告，請求撤銷原
    裁定云云。
五、本院查：
(一)按汽車駕駛人飲用酒類或其他類似物後，其吐氣所含酒精濃
    度超過每公升○點二五毫克，不得駕車；駕駛汽車經測試檢
    定酒精濃度超過標準，處汽車駕駛人罰鍰一萬五千元以上六
    萬元以下，並當場移置保管該汽車及吊扣駕駛執照一年，道
    路交通安全規則第一百十四條第二款、道路交通管理處罰條
    例第三十五條第一項第一款分別定有明文。又汽車駕駛人取
    得高一級車類之駕駛資格者，應換發駕駛執照，並准其駕駛
    較低級車類之車輛，其規定如下：（三）已領有大客車駕駛
    執照者，得駕駛大貨車、代用大客車、大客貨兩用車、曳引
    車、小型車、輕型機器腳踏車，道路交通安全規則第六十一
    條第一項第二款亦定有明文。另九十四年十二月十四日修正
    前之道路交通管理處罰條例第六十八條固規定：「汽車駕駛
    人，因違反本條例及道路交通安全規則之規定，受吊扣或吊
    銷駕駛執照處分時，吊扣或吊銷其持有各級車類之駕駛執照
    」；惟該條業經修正為：「汽車駕駛人，因違反本條例及道
    路交通安全規則之規定，受吊銷駕駛執照處分時，吊銷其持
    有各級車類之駕駛執照」。此一條文修正理由略以：「原條
    文將違法或違規駕駛人所持有各級車類之駕駛執照一併吊扣
    或吊銷，失之過酷，影響人民工作及生活甚鉅，爰修正之」
    ，此新修正條文，業於94年12月14日修正公佈並於95年3月1
    日起施行。則參諸上開立法理由及立法經過，行為人有道路
    交通管理處罰條例第三十五條第一項第一款所規定之違規行
    為，須吊扣駕駛執照時，僅能吊扣行為人違法或違規當時駕
    駛車輛所憑之駕駛執照，不得再吊扣行為人所持有而與駕駛
    違規車輛無關之其他各級車類駕駛執照，故已領有普通小型
    車駕駛執照者，酒後違規駕駛普通小型車時，吊扣者係駕駛
    者之普通小型車駕駛執照，不得吊扣駕駛者領有之其他駕駛
    執照。則行為人駕駛自用小客車違規，僅得吊扣小客車駕照
    ，不得吊扣職業聯結車駕照。
(二)本件受處分人違規時既係駕駛自小客車，其依法所受之處分
    應為限制其駕駛自小客車之權利，而應吊扣其自小客車駕駛
    執照，始符修正後該條例第68條規定之意旨，然因本件受處
    分人持有之駕駛執照為職業大貨車駕駛執照，則其原所持有
    之較低級之駕駛執照（如普通小客車、普通大貨車及職業大
    貨車等），已因換發高一級駕駛執照後而造成現實上無法持
    有此一級駕駛執照，則受處分人已無自用小客車駕駛執照可
    供吊扣。若原處分機關因受處分人無自用小客車駕駛執照可
    供吊扣，而逕行吊扣受處分人之其他駕駛執照，此舉顯已逾
    越修正後道路交通管理處罰條例第68條之規範意涵及範圍，
    且對受處分人之工作權造成極大之損害，故受處分人辯稱不
    應吊扣其職業大貨車駕駛執照等語，尚屬有據。
(三)抗告意旨雖以上揭情詞置辯，惟查「吊銷駕照」與「吊扣駕
    照」本分屬不同之處分內容，再觀之道路交通管理處罰條例
    第35條第1項第1款規定：「汽車駕駛人，駕駛汽車經測試檢
    定有下列情形之一者，處15,000元以上60,000元以下罰鍰，
    並當場移置保管該汽車及吊扣其駕駛執照 1年：一、酒精濃
    度超過規定標準。」，僅規定『吊扣』其駕駛執照 1年，並
    非規定『吊銷』其駕駛執照 1年，而道路交通管理處罰條例
    第68條，於94年12月14日經修正，於修正前固規定：「汽車
    駕駛人，因違反本條例及道路交通安全規則之規定，受吊扣
    或吊銷駕駛執照處分時，吊扣或吊銷其持有各級車類之駕駛
    執照」，惟業經修正為：「汽車駕駛人，因違反本條例及道
    路交通安全規則之規定，受吊銷駕駛執照處分時，吊銷其持
    有各級車類之駕駛執照」，已將「受吊扣」等規定刪除。而
    查本案既未對受處分人為何吊銷其駕駛執照之處分，自不得
    比附援引，以道路交通管理處罰條例第68條，以及道路交通
    安全規則第61條第1項第4款及道路交通管理處罰條例第21條
    第1項第4款，作為得吊扣受處分人不同等級車類之駕駛執照
    至明。
六、綜上，原審裁定以受處分人此部分異議為有理由，而撤銷原
    處分機關之關於「吊扣職業聯結車（應係職業大貨車之誤繕
    ）之駕照十二個月」之處分，並自為裁處受處分人甲○○此
    部分不罰，核無不合。原處分機關猶執前詞提起本件抗告，
    為無理由，應予以駁回。
七、據上論結，應依道路交通案件處理辦法第26條，刑事訴訟法
    第412條，裁定如主文。
中    華    民    國    98    年    10    月    29    日
                  刑事第八庭    審判長法  官  鄭文肅
                                      法  官  蔡光治
                                      法  官  張傳栗
以上正本證明與原本無異。
不得再抗告。
                                      書記官  吳玉華
中    華    民    國    98    年    10    月    29    日


司法院資訊處製作；財團法人民間司法改革基金會備份。
